---
title: "Seminar 4"
author: "Martin Søyland"
output:
  pdf_document: default
  html_document: html_notebook
header-includes: \usepackage{setspace}\onehalfspacing
urlcolor: cyan
---

```{r setup, include=FALSE}
knitr::opts_chunk$set(echo = TRUE, tidy.opts = list(width.cutoff = 80), tidy = FALSE)
knitr::opts_knit$set(root.dir = "../")
```

## Disposisjon
1. Laste inn data (.rda / .RData)
2. Omkoding #advanced
4. Multinomisk logistisk regresjon
5. Rangert logistisk regresjon

## Laste inn data
Denne gangen skal vi laste inn et datasett lagret i en R-fil. Dette er litt anerledes enn funksjonene vi har gjort tidligere (altså read.\*()-familien). Det finnes to typer filer som R-data kan lagres i: *.rda* og *.RData*. Disse er, såvidt jeg vet, helt identiske i format; de har bare forskjellig filtypenavn. Vi skal bruke European Social Survey, men bare med enhetene fra Norge (kommer tilbake med flere land når vi skal ta flernivåanalyse).

```{r lasterda}
load("./data/ess_norge.rda")
head(ess_nor, 3)
```

Her oppretter R objektet for oss (se "ess_nor" i environment). Analysen vi skal gjøre er å se om tillit til politikere påvirker hvilket parti man stemmer på. Avhengig variabel blir derfor variabelen **party_vote_short**. Kan dere gjette på hvilken type regresjon vi skal gjøre?

## Variabler

Tabellen under viser en kort variabelbeskrivelse. Jeg har lagt inn labels i selve datasettet og det skal vi jobbe med i første del denne gangen.

| Variabel            | Målenivå        | Beskrivelse                                             |
|---------------------|-----------------|---------------------------------------------------------|
| idno                | Forholdstall    | ID indikator for hver enhet                             |
| party_vote          | Nominal         | Parti stemt på forrige Stortingsvalg                    |
| party_vote_short    | Nominal         | Forkortet navn på parti stemt på forrige Stortingsvalg  |
| gender              | Dikotom         | Kjønn                                                   |
| year_born           | Forholdstall    | År født                                                 |
| income_feel         | Ordinal         | Hvordan føler du din økonomiske situasjon er for tiden? |
| income_decile       | Ordinal         | Husholningens inntekt i desiler                         |
| trust_parl          | Ordinal         | Hvor mye stoler du på det nasjonale parlamentet?        |
| trust_legalsys      | Ordinal         | Hvor mye stoler du på rettsvesenet?                     |
| trust_police        | Ordinal         | Hvor mye stoler du på politiet?                         |
| trust_politicians   | Ordinal         | Hvor mye stoler du på politikere?                       |
| trust_polparties    | Ordinal         | Hvor mye stoler du på politiske partier?                |
| trust_eurparl       | Ordinal         | Hvor mye stoler du på det europeiske parlamentet?       |
| trust_unitednations | Ordinal         | Hvor mye stoler du på FN?                               |


## Avhengig variabel
La oss først kikke litt på vår avhengige variabel. Dette kan man gjøre med både tabeller og figurer, men jeg liker best figurer.

```{r deskAV}
table(ess_nor$party_vote_short, useNA = "always")

library(ggplot2)
ggplot(ess_nor, aes(x = party_vote_short, fill = party_vote_short)) +
  geom_bar()

ggplot(ess_nor[which(is.na(ess_nor$party_vote_short) == FALSE), ],
       aes(x = party_vote_short, fill = party_vote_short)) +
  geom_bar() +
  scale_fill_manual(values = c("darkred", "darkblue", "blue", "yellow4", "seashell4",
                               "forestgreen", "red1", "darkgreen", "red2", "green")) +
  labs(x = "Partistemmer", y = "Frekvens", fill = "Parti") +
  scale_y_continuous(breaks = seq(0, 260, 50)) +
  theme_minimal() +
  theme(panel.grid.minor = element_blank(),
        panel.grid.major.x = element_blank(),
        legend.position = "none")
```

Her har jeg lagt inn et plot som viser antall enheter i data som stemte på de forskjellige partiene og et plot der jeg fikser litt på det estetiske. **ggplot** har en milliard måter å endre på plots på, så her er det bare å leke seg til perfeksjon.

For selve innholdet i plottet kan vi merke oss at vi har noen partier som er veldig små. Dette gjelder spesielt partiene *Rødt*, *MDG*, og *Kystpartiet*. 

## Uavhengig variabel
Variabelen vi skal fokusere på er **trust_politicians**. Derfor er det lurt å også kikke litt på denne. Fra tabellen ser vi at den går fra 0 til 10, men hva betyr egentlig det?

```{r deskUV}
table(ess_nor$trust_politicians, useNA = "always")

attributes(ess_nor$trust_politicians)

attr(ess_nor$trust_politicians, "labels")

```

Da vet vi at 0 er ingen tillit og 10 er fulstendig tillit til politikere på denne variabelen. Kan den brukes som en forholdstallsvariabel? Eller burde vi holde oss til ordinalnivå?

## Bivariat multinomisk logistisk regresjon
La oss kjøre en bivariat regresjon, med partistemme som avhengig og tillit til politikere som uavhengig, for å se om det er noen problemer med data. Hvis vi ikke gjør noe med vår avhengig variabel, hvilket parti vil ende opp som referansekategori og er dette en rimelig referansekategori?

Multinomisk logistisk regresjon kan kjøres med noen forskjellige pakker i R (det ligger faktisk ikke inne i base-pakken). Vi kjøre med pakken **nnet** her, og funksjonen `multinom()`.

```{r bivarMultinom, tidy=FALSE}
# install.packages("nnet")
library(nnet)

party_reg <- multinom(party_vote_short ~ trust_politicians, data = ess_nor,
                      na.action = "na.exclude", Hess = TRUE)
summary(party_reg)

# Regner litt på Arbeiderpartiet vs. Fremskrittspartiet
exp(0.7870249) / (1 + exp(0.7870249))
exp(0.7870249 + (-0.34755333 * 10)) / (1 + exp(0.7870249 + (-0.34755333 * 10)))

# En enkel måte å sjekke om effekten er signifikant på 5% nivå
confint(party_reg)

# Vi kan også se på hvordan modellen tenker med tanke på sannsynligheter
test_set <- data.frame(trust_politicians = 0:10)

predict(party_reg, newdata = test_set)
predict(party_reg, newdata = test_set, type = "probs")

```

Det er ganske åpenbart at modellen vår ikke er veldig god. Noen problemer:
1. Små partier er problematiske (liten N)
2. Vi mangler noen kontrollvariabler (kanskje man systematisk stemmer med venstre som ung f.eks, samtidig som alder påvirker hvor mye man stoler på politikere).
3. Kanskje AV er ordinal?

## Eliminere små partier

Først oppretter vi et nytt datasett der vi fjerner enheter fra de små partiene. Legg merke til at SV, KRF, SP, og V også er veldig nær smertegrensen her; vi kan få problemer med disse også. 

```{r subsetLargParties}
larger_parties <- ess_nor[which(ess_nor$party_vote_short != "RØDT" &
                                  ess_nor$party_vote_short != "KYST" & 
                                  ess_nor$party_vote_short != "MDG" & 
                                  is.na(ess_nor$party_vote_short) == FALSE), ]
table(larger_parties$party_vote_short, useNA = "always")
```

## Fikse kontrollvariabler

Vi skal kontrollere for fire ting: inntekt, hvor fornøyd respondenten er med økonomien sin, kjønn og alder. Tanken med alle er den samme: de er bakenforliggende variabler (for tillit til politikere), og de kan tenkes å påvirke både vår avhenige og uavhengige variabel (*backdoor path*).


### To inntektsvariabler

Når vi subsetter blir labels på variablene fjernet av en eller annen grunn...så vi må kopiere dem over til det nye datasettet med pakken **labelled** og funksjonen **copy_labels** først. Deretter kan vi sjekke hvilke verdier vi ikke vil ha med videre fra de forskjellige variablene.

```{r incomeCode}
library(labelled)

larger_parties$income_feel <- copy_labels(ess_nor$income_feel, 
                                          larger_parties$income_feel)
attr(larger_parties$income_feel, "labels")

larger_parties$income_feel2 <- ifelse(larger_parties$income_feel > 4, NA, 
                                      larger_parties$income_feel)

table(larger_parties$income_feel2, larger_parties$income_feel, useNA = "always")

larger_parties$income_decile <- copy_labels(ess_nor$income_decile,
                                            larger_parties$income_decile)
attr(larger_parties$income_decile, "labels")

larger_parties$income_decile2 <- ifelse(larger_parties$income_decile > 10, NA, 
                                        larger_parties$income_decile)

table(larger_parties$income_decile2, larger_parties$income_decile, useNA = "always")
```

### Kjønn og alder
Kjønn ser ut til å være kodet på en fornuftig måte, så her trenger vi ikke gjøre noe. Alder kan vi regne ut med å trekke fødselsår fra året surveyen ble utført (2014). Så sentrerer vi variabelen til median.

```{r genderageCode}
table(larger_parties$gender) # Ca like mange, så referansekategori er ikke viktig

larger_parties$age <- 2014 - larger_parties$year_born
larger_parties$age <- larger_parties$age - median(larger_parties$age) # ingen har NA
summary(larger_parties$age)
```

## Multinomisk med kontroller
Da er det bare å plugge inn variablene i en regresjon.

```{r multivariatMultinom}

party_reg2 <- multinom(party_vote_short ~ trust_politicians + income_decile2 + 
                         income_feel2 + age + gender,
                       data = larger_parties, Hess = TRUE, na.action = "na.exclude")

summary(party_reg2)

confint(party_reg2)
```

Dette er ekstremt god trening for å tolke på egenhånd!

```{r predikerteSannsynligheter}
test_set2 <- data.frame(trust_politicians = 0:10,
                        income_decile2 = median(larger_parties$income_decile2, na.rm = TRUE),
                        income_feel2 = median(larger_parties$income_feel2, na.rm = TRUE),
                        age = 0,
                        gender = "female")


predict(party_reg2, newdata = test_set2)
predict(party_reg2, newdata = test_set2, type = "probs")
```

## Rangert logistisk (for spesielt interesserte)

Under viser jeg kode for rangert logistisk regresjon. Som Solveig nevnte i forelesning, er dette noe som kan dukke opp som en mulig modell i en evt semester- eller masteroppgave.

```{r rangLog}

larger_parties$party_vote_short <- factor(larger_parties$party_vote_short,
                                          levels = c("SV", "A", "SP", "KRF", "V", "H", "FRP"))

library(MASS)
rang_party <- polr(party_vote_short ~ trust_politicians + income_decile2 + income_feel2 + age + gender,
                       data = larger_parties, Hess = TRUE, na.action = "na.exclude")
summary(rang_party)
```

## Stargazertabell
```{r stargazer,results='asis',tidy=FALSE}

library(stargazer)
stargazer(party_reg, font.size = "footnotesize",
          star.cutoffs = c(.05, .01, .001),
          column.sep.width = ".01cm",
          no.space = FALSE,
          covariate.labels = c("Politikertillit (0-10)"))

stargazer(party_reg2, font.size = "footnotesize",
          star.cutoffs = c(.05, .01, .001),
          column.sep.width = ".01cm",
          no.space = FALSE,
          covariate.labels = c("Politikertillit (0-10)", "Inntekt (desil)", 
                               "Øk. tilfredshet", "Alder", "Kjønn (mann)"))

stargazer(rang_party, font.size = "footnotesize",
          star.cutoffs = c(.05, .01, .001),
          column.sep.width = ".01cm",
          no.space = FALSE,
          covariate.labels = c("Politikertillit (0-10)", "Inntekt (desil)", 
                               "Øk. tilfredshet", "Alder", "Kjønn (mann)"))
```

```{r ikketenkpådenne, eval=FALSE, echo=FALSE}
knitr::purl("./docs/seminar4.Rmd", output = "./scripts/4seminar.R", documentation = 2)

```