---
title: "R fordypningsseminar 2: Flernivåanalyse"
output: 
  html_document
---
## Flernivåanalyse

Den statistiske motivasjonen bak flernivåanalyse er å ta hensyn til
avhengighet mellom observasjoner i en hierarkisk struktur. *I R:* Som de
andre regresjonsformene vi har sett på, ligner syntaksen for
flernivåanalyse på syntaksen for ols. Den største forskjellen ligger i
spesifisering av nivå for variabler. Hensikten med dette dokumentet er å
hjelpe deg til å forstå hvordan du kan oversette teorien fra
forelesning/pensum om variabler på ulike nivå til R-syntaks i `lmer()`
funksjonen fra pakken `lme4`. Dersom du ikke helt forstår hva som skjer
i flernivå-scriptet, vil forhåpentligvis dette dokumentet være til
hjelp, og vice versa. Installer og last inn `lme4` med koden under.

```{r}
# install.packages("lme4")
library(lme4) # For å kjøre flernivåmodeller
library(tidyverse) # Bl.a. for å preppe data
library(stargazer) # For pene tabeller
# install.packages("sjlabelled")
library(sjlabelled) # For å hente ut informasjon om labels e.l. 
```

I dag og på torsdag/fredag skal vi bruke et datasett fra European Social Survey. Observasjonene i datasettet er individer og disse er nøstet innad i land. Nivå 1-enhetene vår er altså individer, mens nivå 2-enhetene er land i Europa. Datasettet ligger på github. Last ned datasettet og last det inn i Rstudio. 

```{r}
# Laster inn Rdata
load("../data/ess.rda") # Her må du bytte ut mappestien "../data/" med stien til mappen du lagret data i

str(ess)

```

Datasettet inneholder følgende variabler: 

- `id`: observasjonens id-nummer
- `cntry`: landforkortelse
- `country`: land
- `gender`: kjønn
- `age`: alder
- `income_feel`: "Feeling about household's income nowadays"
- `incomde_decil`: inntektsdesil
- `trust_parl`: "Trust in country's parliament"
- `trust_legalsys`: "Trust in legal system"
- `trust_police`: "Trust in police"
- `trust_polparties`: "Trust in political parties"
- `trust_eurparl`: "Trust in the European Parliament"
- `trust_unitednations`: "Trust in the United Nations" 

ESS dataene i dette formatet kommer med labels. Det kan være et nyttig supplement til kodeboken. En pakke som er fin å installere dersom datasettet du skal bruke har labels er `sjlabelled`. Vi installerer og laster inn pakken før vi ser nærmere på labels ved hjelp av funksjonen `get_label` og `get_labels`: 

```{r}
get_label(ess$trust_eurparl)
summary(ess$trust_eurparl)
get_labels(ess$trust_eurparl)
```

Som vi ser forteller `get_label()` oss hvilket spørsmål som er stilt, mens `get_labels()` forteller oss hva som er laveste og høyeste verdi på variabelen. Her ser vi at variabelen `trust_eurparl` går fra 0-10, og `get_labels()` forteller oss at 0 betyr "No trust at all", mens 10 betyr "Complete trust". Du kan selv sjekke hva som gjelder for noen av de andre variablene. 

## Flernivåanalyse i R
Under finner dere syntaksen for flernivå med samme notasjon som på
forelesning, oversatt til `lmer`. Jeg bruker `group_var` for å betegne
variabelen som forteller hvilken gruppe observasjoner tilhører (den
hierarkiske strukturen). `x` refererer til variabler på nivå 1, mens `z`
referer til variabler på nivå 2 (skiller mellom z og x for å gjøre det
lettere og oversette til **R**).

Først må vi imidlertid si noe om fixed effects. I flernivåanalyse referer en til en variabel som vi antar at har samme effekt i alle nivå 2-enheter som fixed effects. Dette er noe annet enn å innføre enhetsspesifikke konstantledd eller dummies som vi gjorde i paneldata. 

**Flernivå med kun random intercept:**
\[Y_i = \beta_{0} + u_{0j} + e_{ij}\] 
`lmer(y ~ 1 + (1|group_var), data = data)`

Denne kalles også ofte for en nullmodell. 

**Flernivå med uavh. variabel på nivå 1, fixed effects, random intercept:** 

\[Y_i = \beta_{0} + \beta_{1}X_{1ij} +  u_{0j} + e_{ij}\]

`lmer(y ~ (1|group_var) + x1, data = data)` 

**Flernivå med uavh. variabel på nivå1, random slopes:**

\[Y_i = \beta_{0} + \beta_{1}X_{1ij} + u_{1j}X_{1ij} + u_{0j} +  e_{ij}\]

`lmer(y ~ x1 + (x1|group_var), data=data)`

**Flernivå med uavh. var på mikronivå med random effects, og uavhengig variabel på makronivå:**

\[Y_i = \beta_{0} + \beta_{1}X_{1ij} + \beta_{2j} Z_{2j} + + u_{1j}X_{1ij} + u_{0j} + e_{ij}\]

`lmer(y ~ x1 + (x1|group_var) + z2, data=data)`

**Flernivå med uavh. var på mikronivå med random effects, kryssnivåsamspill, og uavhengig variabel på makronivå:**

\[Y_i = \beta_{0} + \beta_{1}X_{1ij} + \beta_{2j}Z_{2j} + \beta_{3}X_{1ij}Z_{2j} + + u_{1j}X_{1ij} + u_{0j} + e_{ij}\]

`lmer(y ~ x1*z2 + x1 + (x1|group_var) + z2, data=data)`

### Beregne intraklassekorrelasjon
I forelesning kommer dere til å snakke om noe som heter intra-class correlation. Intra-class correlation forteller oss hvor stor andel av total varians som ligger på nivå 2, i vårt tilfelle på landnivå. Resten av variansen skyldes at nivå 1-enhetene, i vårt tilfelle personer, avviker fra nivå 2-gjennomsnittet. Intra-class correlation kan tolkes som graden av avhengighet mellom enhetene. 

For å finne intra-class correlation så kan vi bruke modellen med kun random intercept. Vi kjører først modellen:

```{r}
m0 <- lmer(data = ess, 
           trust_politicians ~ (1|country))
```

Dersom vi har brukt `lmer()` til å kjøre en flernivåmodell med kun
random intercept, får vi outputen vi trenger til å regne ut ICC etter
denne formelen med `summary()`. For å finne intra-class correlation så deler vi
varians på nivå 2 på summen av varians på nivå en og nivå 2:

\[var(u_j)/(var(u_j) + var(e_{ij}))\]

I vårt eksempel blir det: 
```{r}
summary(m0)

# ICC
1.220/(1.220 + 4.749)
```
Denne summary-outputen er litt annerledes enn det vi har sett tidligere. I outputen her kan vi lese varianse på landnivå og residualvarians. Variansen til `Residual` (residualene/restleddene) gir oss variansen i tillit til politikere mellom individer i samme land, mens variansen til `country` gir oss variansen mellom land.   

Vi kan også bruke `VarCorr(model, comp=`Variance`)`. 

```{r}
# Vi lagrer først et element med de estimerte variansene
m0var <- VarCorr(m0)

# Så bruker vi print() og ber om å få varians
print(m0var, comp = "Variance")
```
I vårt eksempel ligger altså 20 % av variansen på nivå 2 (landnivå). I følge Christophersen er det en veiledende hovedregel at ICC >= 0,05 indikerer at flernivåanalyse bør velges. 

**Flernivå med uavh. variabel på nivå 1, fixed effects, random intercept:** 

```{r}
m1 <- lmer(data = ess, 
           trust_politicians ~ (1|country) + gender)

summary(m1)

```
**Flernivå med uavh. variabel på nivå 1, random slopes:**
\[Y_i = \beta_{0} + \beta_{1}X_{1ij} + u_{1j}X_{1ij} + u_{0j} +  e_{ij}\]
`lmer(y ~ x1 + (x1|group_var), data=data)`

```{r}
m2 <- lmer(data = ess, 
           trust_politicians ~ (gender|country) + gender,
           na.action = "na.exclude")

summary(m2)
stargazer(m0, m1, m2, type = "text")

```
**Kort om å merge datasett** 

Før vi ser nærmere på de andre variablene så skal vi hente inn litt informasjon på landnivå. Jeg har lastet ned informasjon fra OECD om gini-koeffisienten i ulike land i 2016. Gini-koeffisienten er et mål på inntekstulikhet. Jeg laster inn OECD-datasettet og lagrer det som `gini` i Environment.

```{r}
gini <- read.csv("../data/OECD_gini.csv") 
str(gini)

# cntry i gini-dataene ligner på cntry i ess

str(ess)

```
For å kombinere `gini`-dataene med `ess`-dataene så må vi ha en felles nøkkelvariabel som knytter observasjonene sammen. `cntry`-variablene i de to datasettene ligner på hverandre, men mens OECD bruker tre bokstaver i landforkortelsen så bruker bare ESS bare to. Dette er ofte tilfellet når en forsøker å slå sammen data fra ulike kilder. Det finnes en pakke i R som heter `countrycode` som kan hjelpe oss med dette. Funksjonen `countrycode()` lar oss omkode landforkortelse fra en type til en annen. Vi skal først laste inn pakken. Hvis ikke du har brukt den før så må du først installere den ved hjelp av `install.packages()`-funksjonen. 

```{r}
# install.packages("countrycode")
library(countrycode)
```

Om du skriver `?codelist` så får du en oversikt over de ulike landforkortelsene som finnes i pakken. Jeg har kikket gjennom på forhånd og funnet ut at `iso3c` ser ut til å matche godt med forkortelsene i OECD-dataene og `iso2c` ser ut til å passe godt med ESS-dataene. Denne informasjonen bruker jeg til å lage en ny variabel `cntry2` i OECD-dataene (`gini`). Til slutt bruker jeg denne til å slå sammen de to datasettene ved hjelp av `left_join`.  

```{r}
# Lager ny landkodevariabel
gini$cntry2 <- countrycode(gini$cntry, "iso3c", "iso2c")

# Slår sammen datasettene
ess2 <- ess %>% 
  left_join(gini, by = c("cntry" = "cntry2"))

# Sjekker om alle land har fått en giniverdi ved hjelp av is.na
table(is.na(ess2$gini))

# Ingen har missing så dette ser fint ut
```
Nå som vi har slått sammen datasettene så kan vi også kjøre analyser med variabler på nivå 2 (landnivå her). 


**Flernivå med uavh. var på nivå 1 med random effects, og uavhengig variabel på nivå 2:**

```{r}
m3 <- lmer(data = ess2, 
           trust_politicians ~  gender + (gender|country) + gini)
```


**Flernivå med uavh. var på mikronivå med random effects, kryssnivåsamspill, og uavhengig variabel på makronivå:**
\[Y_i = \beta_{0} + \beta_{1}X_{1ij} + \beta_{2j}Z_{2j} + \beta_{3}X_{1ij}Z_{2j} + + u_{1j}X_{1ij} + u_{0j} + e_{ij}\]
`lmer(y ~ x1*z2 + x1 + (x1|group_var) + z2, data=data)`

```{r}
m4 <- lmer(data = ess2, 
           trust_politicians ~ gender + (gender|country) + gini + gender*gini)

```
Med kryssnivåsamspill så lar vi nivå 2 konteksten påvirke effekten av nivå 1 variabelen på avhengig variabel. 
Dere kan hente ut random slopes/intercepts med
`ranef()`, mens faste effekter kan hentes ut med `coef()`.

```{r}
# Ser på model 1
ranef(m1)
coef(m1)

# Random slopes i ranef() tilsvarer differensansen mellom interceptene vi får med coef()
``` 

## Tolke resultater
Estimatene i flernivåanalyser kan tolkes på samme måte som med OLS-regresjon. 

## Modellevaluering
### Blir variansen mindre? 
AIC og BIC straffer modeller med mane uavhengige variabler og/eller mange nivå 1-enheter. 
```{r}

AIC(m0,m1,m2,m3,m4)
BIC(m0,m1,m2,m3,m4)

```


## Plotte effekter? 
```{r}
library(sjPlot)
plot_model(m3, type = "pred")
```


## Flernivå i hjemmeoppgaven? 
Her er en mer utdypende [forklaring av lme4 pakken med eksempler](https://cran.r-project.org/web/packages/lme4/vignettes/lmer.pdf).
Mye av teksten er teknisk, men se seksjon 5.2 dersom du tenker å kjøre en flernivåanalyse til hjemmeoppgaven for detaljer om diagnostikk for
`lmer`.
