---
title: "Eksportere output fra R"
author: "Erlend Langørgen"
date: "October 4, 2018"
output: 
  html_document:
    keep_md: true
---

```{r setup, include=FALSE}
knitr::opts_chunk$set(echo = TRUE)
```

### Om valg av skriveprogram:

Mange av dere er sikkert vant til å skrive oppgaver i Microsoft word, eller tilsvarende [WYSIWYG](https://en.wikipedia.org/wiki/WYSIWYG) program. Dette kan dere fortsette med gjennom hele masteren om dere vil. Dere kan også velge å bruke skriveprogramm som er hakket mindre **What you see is what you get**. Et populært alternativ er [*LaTeX*](https://www.latex-project.org/). Et annet alternativ som blir stadig mer populært på grunn av et progam som heter *pandoc*, som lar deg konvertere det du skriver til ulike filtyper, er [*Markdown*](http://pandoc.org/MANUAL.html#pandocs-markdown) og [*Rmarkdown*](https://bookdown.org/yihui/rmarkdown/) (Dette dokumentet, og andre dokumenter til seminarene, er skrevet som Rmarkdown-filer, filer av typen .Rmd). *LaTeX* tilbyr mer funksjonalitet enn *Rmarkdown*/*Markdown*, som har enklere syntaks. Det er mulig å skrive en tekst i *Markdown*, og deretter konvertere til *LaTeX* dersom du trenger funksjonalitet derfra (f.eks. figurer fra [Tikz](https://cremeronline.com/LaTeX/minimaltikz.pdf)). Du kan enkelt bruke referanseprogramvare med både *Markdown* og *LaTeX*, personlig bruker jeg [jabref](http://www.jabref.org/). Det viktigste er ikke hvilket referanseprogram du bruker, men at du bruker et program når du skriver tekster med mange referanser(f.eks. *endnote* hvis du bruker word).

Når du skriver en statistisk oppgave, er det særlig en vektig grunn til å ikke velge word: Hver gang du endrer analysen din, er du nødt til å huske å endre alle tall, tabeller og diskusjoner av resultater fra analysene dine. Ved å velge en av de andre alternativene, kan du automatisk oppdatere  alle tabeller, figurer og tall. Du kan lese hvordan dette kan gjøres med `knitr` pakken [her](https://nbis.se/blog/2018-02-22-olga-knitr.html), eller trykke på `File`, `New File` og deretter `R Markdown..` i Rstudio for å se hvordan det fungerer (kort demo i seminaret).

## Eksportere figurer fra ggplot

Vi har lært å lage figurer med ggplot, her er kode for et spredningsplot (kjør på egen maskin):

```{r, eval = F}
library(ggplot2)
ggplot(mtcars, aes(x = hp, y = mpg)) + geom_point()
```


Dersom du lager et ggplot du er fornøyd med, kan du lagre det med `ggsave()`, som lagrer ditt siste ggplot (som vist i plot-bosken i Rstudio).

```{r, eval=FALSE}
ggsave("testplot.png", width = 8, height = 5) # lagrer ditt siste ggplot i det formatet du vil på working directory, du kan angi dimensjonene du vil ha figuren i. Også mulig å lage i .jpg
```

Dersom du bruker Word, kan du sette inn dette bildet i et dokument. Dersom du bruker *LaTeX* uten `knitr`, kan du lenke til bildefilen, slik at den automatisk oppdateres hver gang du kjører scriptet ditt.

Dersom du kjører figuren i Rmarkdown, kan du trykke på `knit` i toppmenyen i Rstudio, og eksportere til det formatet du ønsker.

## Eksportere tabeller

Når du skal lage en regresjonstabell i R, finnes det egne funksjoner som `stargazer` og `screenreg` som gjør jobben for deg. Dersom du skal lage en tabell for deskriptiv statistikk, er det som regel nødvendig å lage sitt eget datasett. Funksjoner for deskriptiv statistikk og funksjoner fra dplyr som `group_by` og `summarise` kan være nyttig til dette formålet.

### Eksportere fine tabeller til word:

Det går helt fint å eksportere fine tabeller til word fra R, uten å bruke *Rmarkdown*. Det eneste du må huske på, er å manuelt oppdatere tabeller og figurer i dokumentet ditt. Vi har allerede sett på hvordan man lagrer et ggplot som et bilde. Det finnes mange forskjellige pakker for å eksportere tabeller. Disse pakkene kan produsere output både til word og til Latex. For å eksportere tabeller til word ber man om output i `html` format, mens til Latex får man koden for Latex tabellen direkte. Pakker som kan være nyttige er [**texreg**](https://cran.r-project.org/web/packages/texreg/vignettes/texreg.pdf), [**stargazer**](https://cran.r-project.org/web/packages/stargazer/stargazer.pdf) og [**xtable**](https://cran.r-project.org/web/packages/xtable/vignettes/xtableGallery.pdf). Den første av disse pakkene, **texreg**, fungerer til alt, og er derfor fin å lære seg, bruk `htmlreg` til word og `texreg` til Latex. Man kan bruke stargazer-pakken til å lage fine regresjonstabeller, mens xtable fungerer fint til å lage tabeller med deskriptiv statistikk. Det finnes flere alternativer, men de har jeg ikke prøvd. 

For å eksportere fine tabeller laget i R til word [finnes det et godt triks](https://www.princeton.edu/~otorres/NiceOutputR.pdf), her eksemplifisert med stargazer. Oppsumert består trikset av 3 trinn:

1. Be om output i `html` format i tabell-funksjonen du bruker (i texreg gjør `htmlreg` dette automatisk).
2. Bruk argumentet i tabell-funksjonen som lar deg lagre tabellen (`file = "filnavn"` i texreg). Lagre filen som `filnavn.htm`, ikke `filnavn.html`.
3. Åpne filen du lagret i word, du bør nå ha en fin tabell.

Både stargazer og texreg (`screenreg()`) kan forøvrig brukes til å sammenlikne regresjonsmodeller i console, dette er ofte nyttig. Her er et eksempel:

```{r}
#install.packages("texreg")
library(texreg)
m1 <- lm(mpg ~ hp ,data = mtcars)
m2 <- lm(mpg ~ hp + am ,data = mtcars)
m3 <- lm(mpg ~ hp + am + wt ,data = mtcars)
screenreg(list(m1,m2,m3))
```

### Eksportere til *LaTeX*

Funksjoner som kan brukes til å eksportere til word kan stort sett alltid eksportere til *LaTeX*, ofte er dette default option. På samme måte som med figurer, er det mulig å lagre output i egne filer, som du kan referere til i *LaTeX*, slik at de automatisk oppdateres når du gjør endringer.

### Eksportere fra *Rmarkdown*

Dersom du skriver i en *Rmarkdown* fil, kan du bruke funksjonen `kable` fra pakken `knitr`, og sette chunk-option `results` til "asis". Lengre forklaring [her](https://rmarkdown.rstudio.com/lesson-7.html). Deretter trykker du på `knit` fra menyen i Rstudio, og velger det formatet du måtte ønske (f.eks. word). Her viser jeg resultatet for html-format:

```{r, results = "asis"}
library(knitr)
kable(mtcars[1:5,], caption = "A knitr kable")
```



### Eksportere scriptet ditt til en syntaks:

Dersom du har all koden din i et R-script, kan Rmarkdown hjelpe deg til å lage et fint appendiks. Lim all koden din inn i en chunck i et R-markdown dokument og spesifiser chunck-option `eval = FALSE`. Deretter trykker du på `knit` i menyen, og eksporterer til det formatet du ønsker (f.eks. MS word).








